臺灣臺南地方法院民事判決　　　　　　 93年度簡上字第149號
上　訴　人　乙○
訴訟代理人　郭俊廷律師
上　訴　人　集成通運有限公司
法定代理人　丙○○
被上訴人　　台灣中小企業銀行股份有限公司
法定代理人　戊○○
訴訟代理人　甲○○
　　　　　　丁○○
上列當事人間請求給付票款事件，上訴人對於中華民國93年11月
17日臺灣臺南地方法院新市簡易庭93年度新簡字第350號第一審
判決提起上訴，經本院於94年8月4日言詞辯論終結，判決如下：
    主  文
上訴駁回。
第二審訴訟費用由上訴人連帶負擔。
    事  實
甲、上訴人方面：
    上訴人集成通運有限公司未於言詞辯論期日到場，惟據其前
    所提書狀所為聲明與陳述，係與上訴人乙○相同如后：
一、聲明：求為判決：
（一）原判決廢棄。
（二）被上訴人在第一審之訴及假執行聲請駁回。
（三）一、二審訴訟費用由被上訴人負擔。
二、陳述：除與原判決記載相同者，茲引用之外，補稱：
（一）按以惡意或「重大過失」取得票據者，不得享有票據上之
      權利，票據法第14條著有明文。所謂重大過失，即指欠缺
      通常人之注意；亦即稍加注意，即可知之，而竟怠於注意
      ，以致不知之 (60台上1420)。本件被上訴人取得系爭支
      票具有「重大過失」，敘明如左：
　　1.查系爭支票，係上訴人乙○，因向訴外人康和租賃股份有
      限公司（下稱康和公司）以上訴人所購遊覽車貸款，經上
      訴人靠行之集成通運有限公司背書後，交付該租賃公司用
      為乙○分期償還貸款之保證支票，僅屬代為保管性質，若
      上訴人有不依約如期付款，康和租賃公司始可提示，要為
      擔保支票之特性。嗣上訴人乙○按月自93年4月16日均每
      月如期償還78,000元，現已全部清償完畢，有支票兌現影
      本可證，並為被上訴人所是認。
　　2.詎該公司竟將上訴人寄放在該公司保管之押保系爭支票票
      額1,014,000元，擅自據為己有，進而持以向被上訴人銀行
      融資，是上訴人乙○洵係康和公司負責人陳田錨犯罪行為
      侵占系爭支票犯行之無辜被害人，嗣94年6月14日聯合報
      刊登康和公司法定代理人陳田錨涉嫌向銀行及客戶（如原
      告）詐欺五十七億元，經台北地檢署檢察官提起公訴，此
      請函查台北地方法院，用請該院送起訴書佐證。
　　3.按被上訴人為銀行業，「公司貸款」必經徵信擔保債務之
      系爭支票發票人及背書人，其若徵信上訴人即可得而知康
      和租公司無權處分系爭擔保支票，亦即被上訴人若向二位
      上訴人徵信系爭支票，即知系爭支票為「汽車貸款」保證
      支票，上訴人乙○本無違約（即借款人每月均如期依約付
      清各月償還貸款），自不得處分系爭支票為理由，上訴人
      可據此直接對抗執票人康和公司，但被上訴人未徵信二位
      上訴人，竟接受康和公司所交付之系爭支票，此為被上訴
      人所不否認，若被上訴人主張「有徵信」(1)上訴人或(2)右
      開遊攬公司，則此積極事實應由被上訴人證明。從而被上
      訴人銀行自有未徵信上訴人系爭支票之「有重大過失」而
      取得系爭支票，不得享有票據上之權利。上訴人爰依票據
      法第14條規定抗辯，被上訴人有重大過失，自不得享有系
      爭票據上之權利，則上訴人乙○及背書人集成通運公司，
      自亦不必擔負系爭支票發票人及背書人之連帶給付票款責
      任，此稽之最高法院52年台上1987號判所謂「惡意或重大
      過失」係指明知或可得而知，轉讓票據之人就該票據無權
      處分，而仍予取得者而言，自足為上訴人上訴理由之法理
      依據。
三、證據：除援用第一審所提證據外，補提支票存根13紙、支票
    影本4紙、剪報一份、週轉金貸款契約一份為證。
乙、被上訴人方面：
一、聲明：求為判決：駁回上訴。
二、陳述：除與原判決記載相同者，茲引用之外，補稱：
（一）查票據行為，乃不要因行為，執票人不負證明關於給付原
      因之責任，如票據債務人主張執票人取得票據出於惡意或
      詐欺時，則應由該票據債務人負舉證之責（最高法院64年
      臺上字第1540號判例參照），本件上訴人指稱被上訴人因
      「惡意或重大過失取得該系爭支票，不得享有票據上之權
      利云云」，惟其並未就該主觀要件事實提出相關證明文件
      ，揆諸民事訴訟法第277條之規定，實有未善盡舉證責任
      之嫌。
（二）按票據法第14條第1項，所謂以惡意取得票據者，不得享
      有票據上之權利，係指從無權處分人之手，受讓票據，於
      受讓當時有惡意之情形而言，如從有正當處分權人之手，
      受讓票據，係出於惡意時，亦僅生票據法第13條但書所規
      定，票據債務人得以自己與發票人或執票人之前手間所存
      人的抗辯之事由對抗執票人而已，尚不生執票人不得享有
      票據上權利之問題（最高法院67年臺上字第1862號判例參
      照）；次按支票發票人所負票據債務之成立，應以發票人
      交付支票於受款人而完成發票行為之時日為準，至支票所
      載發票日，依票據法第128條第2項規定，僅係行使票據債
      權之限制，不能認為票據債務成立之時期（最高法院74年
      臺上字第804號判例參照）。本件上訴人於上訴理由中陳
      稱，乙○為購車貸款之原因關係簽發系爭支票，後由集成
      通運有限公司於其上背書並交付予訴外人康和租賃股份有
      限公司，依票據行為性質係採單獨行為之發行說及票據行
      為特性中之文義性，康和公司因上訴人交付該系爭支票而
      取得票據權利，對該支票自有處分權，至於其間原因關係
      與取得票據之對價是否相當，誠屬另一問題，不影響票據
      權利之移轉。故本件依上開最高法院67年臺上字第1862
      號判例之見解，並無票據法第14條第1項之適用，上訴人
      主張被上訴人「因惡意或重大過失取得該支票，不得享有
      票據上之權利」應屬無理由。
（三）訴外人康和租賃股份有限公司於背書轉讓該系爭支票予被
      上訴人時，曾提供上訴人乙○為連帶保證人之遊覽車分期
      付款買賣契約書（買賣價金為新臺幣351萬元），衡諸康
      和公司所營之事業、交易習慣及金額，均符合被上訴人內
      部對應收客票應查證注意事項之規範，且銀行業對於票據
      關係中授信戶以外其他票據債務人之徵信範圍，除確認權
      利主體是否存在外，亦只能依交易憑證及經驗法則判斷交
      易行為之真實性，至於各票據債務人與被上訴人前手間之
      原因關係與票據關係之對價是否相當，基於債之關係相對
      性之法理，第三人實無從得知；反之，若受領票據前須先
      判斷前手與其他票據債務人之原因關係，則票據乃無因證
      券、文義證券及流通證券之核心價值即不復存在矣。另財
      政部針對票據融資定有「銀行辦理票據承兌保證及貼現業
      務辦法」，惟其規範客體限於匯票及本票，亦無其他行政
      命令禁止銀行業辦理支票融資。故本件被上訴人取得系爭
      票據權利並非惡意，依票據法第13條本文之規定，上訴人
      不得以自己與訴外人康和公司間所存之抗辯事由對抗被上
      訴人。
（四）退步言之，上訴人於上訴理由中陳稱，該系爭支票交與康
      和公司僅屬代為保管之性質，果如此，上訴人自可於該支
      票上記明受款人及禁止背書轉讓之字樣，以避免該票據權
      利轉讓予原因關係以外之善意第三人（票據法第144條準
      用同法第30條之規定），今上訴人既不依票據法禁止該票
      據權利更為轉讓，則基於對票據流通性之確保、善意第三
      人及交易安全之維護，上訴人實應對被上訴人擔負起票據
      債務之責任。
三、證據：除援用第一審所提證據外，補提分期附款買賣契約書
    影本一份、應收客票之應查證注意事項一份、銀行辦理票據
    承兌保證及貼現業務辦法一份為證。
    理  由
一、上訴人集成通運有限公司（下稱集成公司）無正當理由，未
    於言詞辯論期日到場，核無民事訴訟法第三百八十六條各款
    所列情形，爰依被上訴人之聲請，由其一造辯論而為判決。
二、本件被上訴人起訴主張：被上訴人持有上訴人乙○所簽發，
    經另一上訴人集成公司背書，票號AX0000000號，發票日為
    93年4月16日，票面金額1,014,000元，付款人為台南區中小
    企業銀行善化分行之支票一紙（下稱系爭支票），屆期提示
    ，竟因存款不足及拒絕往來戶遭退票，爰依票據法律關係求
    為判決上訴人應連帶給付被上訴人1,014,000元，及自93年4
    月16日起至清償日止，按年利6釐計算之利息。
三、上訴人則以：系爭支票係上訴人乙○因向訴外人康和公司以
    上訴人乙○所購遊攬車貸款，經上訴人乙○靠行之上訴人集
    成公司背書後，交付康和公司用為上訴人乙○分期償還貸款
    之保證支票，僅屬代為保管性質，若上訴人有不依約如期付
    款，康和公司始可提示，要為擔保支票之特性。嗣上訴人乙
    ○按月自93年4月16日均每月如期償還78,000元，現已全部
    清償完畢，詎康和公司竟將上訴人寄放在該公司保管之押保
    系爭支票持以向被上訴人銀行融資，康和公司負責人陳田錨
    顯有犯詐欺之嫌，此業經台北地方法院檢察署檢察官提起公
    訴在案。按被上訴人為銀行業，「公司貸款」必經徵信擔保
    債務之系爭支票發票人及背書人，其若徵信上訴人即可得而
    知系爭支票為「汽車貸款」保證支票，上訴人乙○每月均如
    期依約付清各月償還貸款，康和公司自不得處分系爭支票，
    但被上訴人未徵信二位上訴人，竟接受康和公司所交付之系
    爭支票，從而被上訴人銀行自有未徵信上訴人系爭支票之「
    有重大過失」而取得系爭支票，依票據法第14條規定，不得
    享有票據上之權利等語，資為抗辯。
三、兩造不爭執之事項：
（一）被上訴人執有上訴人乙○所簽發，經上訴人集成公司背書
      之系爭支票，面額1,014,000元，屆期提示未獲兌現。
（二）被上訴人取得系爭支票，是訴外人康和公司向被上訴人貸
      款，而背書轉讓該支票以為清償。
（三）被上訴人取得系爭票據時，並未向上訴人本人徵信。
四、本件經兩造協商爭點後，確認爭點如下：(一)訴外人康和公司
    轉讓系爭票據是否無權處分（上訴人抗辯渠等簽發系爭票據
    是交予訴外人康和公司作為汽車分期付款價金擔保履行之用
    ，其已另簽發票面金額各78,000元之支票13張予康和公司收
    執，並已全部兌現完畢，康和公司卻未將擔保履行之系爭支
    票返還上訴人）？(二)被上訴人取得系爭票據時未向上訴人徵
　　信是否屬於保證票，是否即有重大過失？茲分述如后：
（一）關於訴外人康和公司轉讓系爭票據是否無權處分部分：
　　1.按本票乃無因證券及文義證券，本票上之權利義務悉依本
　　　票上所載文義而決定其效力，且與其基礎之原因關係各自
　　　獨立，其執票人自不負證明關於給付之原因責任。苟執票
　　　人所執有之本票非出於票據法第十四條第一項所定以惡意
　　　或重大過失而取得者，縱其原因關係不存在或無效，亦不
　　　生執票人不得享有本票上權利之問題（89年台上字第593
  　　號判決意旨參照）。次按票據法第14條第1項，所謂以惡
　    意取得票據者，不得享有票據上之權利，係指從無權處分
      人之手，受讓票據，於受讓當時有惡意之情形而言，如從
　　　有正當處分權人之手，受讓票據，係出於惡意時，亦僅生
　　　票據法第13條但書所規定，票據債務人得以自己與發票人
　　　或執票人之前手間所存人的抗辯之事由對抗執票人而已，
　　　尚不生執票人不得享有票據上權利之問題（最高法院67年
      臺上字第1862號判例意旨參照）。
  　2.本件上訴人於上訴理由中陳稱，乙○為購車貸款之原因關
　    係簽發系爭支票，後由集成通運有限公司於其上背書並交
      付予訴外人康和公司等語，則依票據行為特性具有文義性
      及無因性，系爭票據既係上訴人乙○所簽發，經上訴人集
      成公司背書轉讓予康和公司，康和公司因上訴人交付該系
      爭支票而取得票據權利，對該支票自有處分權，至於其間
      原因關係與取得票據之對價是否相當，誠屬另一問題，不
      影響票據權利之移轉。
    3.上訴人雖又辯稱：其交付康和公司之系爭支票係為上訴人
      乙○分期償還貸款之保證支票，僅屬代為保管性質，若上
      訴人有不依約如期付款，康和公司始可提示，然上訴人乙
      ○自93年4月16日起均依約按月給付分期款，康和公司自
      無權處分系爭支票云云，惟查「票據行為，不得附條件，
      此觀票據法第二十四條第一項第五款、第一百二十條第一
      項第四款及第一百二十五條第五款之規定自明。又作成票
      據時，票據上之權利即已發生，執票人自得對於票據債務
      人行使票據上之權利，從而票據上之權利，性質上自亦不
      許附條件。」（最高法院80年度台上字第12號判決意旨參
      照），據此，縱認上訴人所辯與訴外人康和公司間對於系
      爭支票權利之行使，附有上訴人未依約分期付款時始得提
      示之條件，亦僅生上訴人得以該原因關係對抗其直接後手
      即康和公司之問題，尚不得據此主張康和公司對於系爭支
      票無處分權能。
（二）關於被上訴人取得系爭票據時未向上訴人等徵信是否屬於
      保證票，是否即有重大過失部分：
　　1.按以惡意或有重大過失取得票據者，不得享有票據上之權
　　　利，票據法第十四條第一項定有明文。又所謂以惡意或重
      大過失取得票據者，係指明知或可得而知轉讓票據之人，
      就該票據無權處分而仍予以取得者而言。且票據債務人主
      張執票人取得票據出於惡意或詐欺時，則應由該債務人負
      舉證之責（最高法院五十二年台上字第一九八七號、六十
      四年台上字第一五四○號判例要旨參照）。
    2.查被上訴人主張訴外人康和公司於92年8月間向其借款280
      ,000,000 元，系爭支票係康和公司於貸款當時所交付等
      事實，業據其於原審提出週轉金貸款契約及於本院提出分
      期付款買賣契約書為證，是被上訴人主張其取得系爭支票
      係基於其與康和公司消費借貸之法律關係而來，堪予採信
      。
    3.如前所述，上訴人係依其與康和公司間前揭分期付款買賣
      契約簽發系爭支票予康和公司，再由康和公司將系爭支票
      背書交付被上訴人用以清償上揭借款債務，而依上訴人所
      提之新聞剪報資料之報導時間係在94年6月間，而被上訴
      人取得系爭支票之時間為92年8月間，被上訴人取得系爭
      支票既在上揭資料時點之前，且上訴人未能證明被上訴人
      取得系爭支票時，其與康和公司間關於前揭附條件提示付
      款之約定，為被上訴人所明知，殊難認被上訴人係惡意取
      得系爭支票。
    4.上訴人雖又辯稱：被上訴人為銀行業，「公司貸款」必經
      徵信擔保債務之系爭支票發票人及背書人，否則即屬有重
      大過失云云。惟訴外人康和公司於背書轉讓該系爭支票予
　　　被上訴人時，曾提供上訴人乙○為連帶保證人之遊覽車分
　　　期付款買賣契約書（買賣價金為3,510,000元），衡諸康
      和公司係營汽車租賃事業，對照康和公司提出之與上訴人
      間之遊覽車分期付款買賣契約書，客觀上足以使人相信康
      和公司係合法取得上訴人簽發之系爭支票。且銀行業對於
      票據關係中授信戶以外其他票據債務人之徵信範圍，除確
      認權利主體是否存在外，亦只能依交易憑證及經驗法則判
      斷交易行為之真實性，至於各票據債務人與被上訴人前手
      間之原因關係與票據關係之對價是否相當，基於債之關係
      相對性之法理，第三人實無從得知，若課以銀行業者於受
      領票據前須先徵信前手與其他票據債務人之原因關係之責
      任，則與票據為無因證券、文義證券及流通證券之特性相
      違背。故上訴人以被上訴人於收受系爭支票未向上訴人等
      徵信為由，抗辯上訴人有「重大過失」云云，即不足採。
    5.又上訴人辯稱其簽發之系爭支票係遭康和公司挪用，其另
      簽發用以分期付款之支票則均已兌現，不應再負擔系爭票
      據債務云云。惟按支票乃為文義證券及無因證券，證券上
      之權利義務悉依證券上所載文句而決定其效力，從而支票
      上權利，依支票文義而發生，與其基礎之原因關係各自獨
      立，支票上權利之行使不以其原因關係存在為前提，故其
      原因關係不存在或無效時，執票人仍得依支票文義行使其
      權利。票據權利之行使不以原因關係存在為必要（最高法
      院四十九年台上字第三三四號判例要旨參照）是上訴人不
      得以其與康和公司嗣後所發生之原因關係，對抗系爭支票
      之執票人（即被上訴人），康和公司是否承諾上訴人不予
      提示，及上訴人是否受康和公司詐欺，均不影響系爭支票
      之執票人依支票文義行使權利。上訴人復未能舉證證明被
      上訴人係以不相當之對價、惡意或有重大過失取得系爭支
      票，如前所述，其抗辯自難憑採。
五、按發票人應照支票文義擔保支票之支付；又按發票人、承兌
    人、背書人及其他票據債務人，對於執票人連帶負責，執票
    人得不依負擔債務之先後，對於前項債務人之一人或數人或
    全體行使追索權，執票人向支票債務人行使追索權時，得要
    求自付款提示日起如無約定利率者，依年利六釐計算之利息
    。票據法第126條、第144條準用第96條第1項、第2項及123
    分別定有明文。綜上所述，被上訴人主張其係經有訴外人康
    和公司背書轉讓取得系爭支票，為合法之票據債權人等情為
　　可採。上訴人抗辯康和公司無處分權，且被上訴人取得系爭
　  支票係有重大過失重大過失云云，均不足採。從而，被上訴
    人本於票據之法律關係，訴請上訴人連帶給付票款
    1,014,000元及付款提示日即93年4月16日起至清償日止，按
    年息百分之六計算之利息，為有理由，應予准許。又命清償
    票據上債務之判決，應依職權宣告假執行，民事訴訟法第三
    百八十九條第一項第四款定有明文。是以原審判命上訴人如
    數給付，並依職權宣告假執行，於法並無不合。上訴意旨指
    摘原判決不當，求予廢棄改判，為無理由，應駁回其上訴。
六、本件事證已臻明確，兩造其餘之攻擊或防禦方法及未經援用
    之證據，經本院斟酌後，認為均不足以影響本判決之結果，
    自無逐一詳予論駁之必要，併此敘明。
七、據上論結，本件上訴為無理由，依民事訴訟法第436條之1第
    3項、第449條第1項、第463條、第385條第1項前段、第85條
    第2項，判決如主文。
中　　華　　民　　國　　94　　年　　8　　月　　18　　日
                  民事第二庭    審判長法　官　王金龍
                                      法　官　高榮宏
                                      法　官　李杭倫
以上正本證明與原本無異。
本件不得上訴。
中　　華　　民　　國　　94　　年　　8　　月　　18　　日
                                      書記官  林賢慧
